臺灣高等法院高雄分院民事裁定
110年度抗字第339號
抗  告  人  衛生福利部中央健康保險署

法定代理人  李伯璋  
代  理  人  歐陽志宏律師
相  對  人  許雅惠  
            洪瑞量  
            洪品堯  
            許俊仁  

            薛南山  
            曾明輝  
            黃良裕  
上列當事人間假扣押事件，抗告人對於中華民國110年11月2日臺
灣高雄地方法院110年度全字第170號所為裁定提起抗告，本院裁
定如下：
    主  文
抗告駁回。　　
抗告訴訟費用由抗告人負擔。
    理  由
一、按抗告法院為裁定前，應使債權人及債務人就原法院關於假
    扣押聲請之裁定有陳述意見之機會，民事訴訟法第528條第2
    項定有明文。前揭規定旨在保障債權人及債務人之程序權，
    並使抗告法院能正確判斷原裁定之當否。惟假扣押係保全程
    序，假扣押裁定具隱密性，為防止債務人隱匿或處分財產，
    以保全債權人之強制執行，其執行應依強制執行法第132條
    第1項規定，於裁定送達債務人之同時或送達前為之。考量
    此項立法趣旨，債權人對駁回其假扣押聲請之裁定提起抗告
    ，倘假扣押隱密性仍應予維持，即無須使債務人有陳述意見
    之機會。查本件乃抗告人針對原裁定未准免供擔保假扣押部
    分提起抗告，就假扣押隱密性部分仍有維持之必要，故本院
    於裁定前，即未使債務人即相對人就本件聲請為意見之陳述
    ，先予敘明。
二、本件聲請及抗告意旨略以：相對人許雅惠為建華有限公司（
    下稱建華公司）之負責人，亦為「高美館藥局」、「建華藥
    局」、「健安藥局」、「安心藥局」等4間藥局（下合稱系
    爭藥局）之實際負責人，綜理建華公司及系爭藥局之財務及
    業務決策。系爭藥局為抗告人全民健康保險（下稱健保）之
    特約醫事服務機構，受託辦理健保業務。相對人洪瑞量、洪
    品堯分別為許雅惠之配偶、兒子，均為建華公司股東；洪瑞
    量與相對人許俊仁、薛南山分別為「安心藥局」、「高美館
    藥局」、「建華藥局」之登記負責人及登錄負責藥師。相對
    人曾明輝、黃良裕則分別為藥師及建華公司員工。惟許雅惠
    與洪瑞量、洪品堯、許俊仁、薛南山、曾明輝、黃良裕共同
    基於詐領健保藥費之犯意，為下列詐欺行為：㈠由病患持處
    方箋至「高美館藥局」、「建華藥局」、「安心藥局」，以
    處方箋所載藥品價格7折之額度內，換取藥局內陳列銷售之
    商品，而未依處方箋領藥。再由藥師或藥局員工透過健保資
    訊網路專線（VPN），偽將藥師已依處方箋所載藥品為調劑
    並交付病患之不實藥事服務電磁紀錄，上傳予抗告人並申報
    健保調劑之「藥費」給付。其中，「高美館藥局」由許雅惠
    、黃良裕、許俊仁以前揭手法，詐得藥費金額新臺幣（下同
    ）633萬0,651元；「建華藥局」由許雅惠、洪品堯、薛南山
    、曾明輝以前揭手法，詐得藥費2,074萬5,470元；「安心藥
    局」由許雅惠、洪瑞量、黃良裕以前揭手法，詐得藥費77萬
    0,047元。㈡由無藥師資格之員工調劑藥品後，偽以藥師調劑
    之名義，向抗告人申報健保調劑之「藥費」給付。其中，「
    高美館藥局」由許雅惠、黃良裕、許俊仁以前揭手法，詐得
    藥費3,765萬7,107元；「建華藥局」由許雅惠、薛南山、曾
    明輝以前揭手法，詐得藥費1,676萬6,119元；「安心藥局」
    由許雅惠、黃良裕、洪瑞量以前揭手法，詐得藥費206萬3,6
    73元；「健安藥局」由許雅惠、洪品堯以前揭手法，詐得藥
    費122萬6,938元。抗告人得依侵權行為法律關係請求相對人
    就前揭損害各負連帶賠償之責，為恐將來有不能強制執行或
    甚難執行之虞，並依全民健康保險法（下稱健保法）第93條
    規定，聲請免供擔保對相對人之財產為假扣押。惟原裁定未
    察，誤認相對人詐取健保藥費非屬健保法第93條之「保險相
    關費用」，以本件屬保險對象積欠保險費以外之請求權，而
    未為免供擔保之諭知，自有違誤。為此提起抗告，請求廢棄
    原裁定命抗告人以現金或同額定期存單為相對人供擔保部分
    等語。
三、本院之判斷：
　㈠按投保單位、保險對象或保險醫事服務機構積欠本保險相關
    費用，有隱匿或移轉財產、逃避執行之情事者，保險人得聲
    請法院就其財產實施假扣押，並得免提供擔保，健保法第93
    條定有明文。抗告人以其對相對人有侵權行為損害賠償債權
    ，且有假扣押之必要性為由聲請假扣押，經原裁定裁准抗告
    人得供擔保假扣押相對人之財產，抗告人僅爭執原裁定應依
    健保法第93條規定為免供擔保之諭知，故本院所審究者，即
    以抗告人抗告爭執為範圍。
　㈡又按健保法第93條規定為100年1月26日修正增訂，依行政院9
    9年4月8日函請及立法委員擬具該條草案內容為：「雇主、
    繳費義務人、被保險人或保險醫事服務機構積欠本保險相關
    費用，有隱匿或移轉財產、逃避執行之情事者，保險人得聲
    請法院就其財產實施假扣押，並得免提供擔保」，提案說明
    則為：「一、本條新增。二、為使本保險得永續經營，確保
    本保險債權之收取，參照稅捐稽徵法（下稱稅捐法）第24條
    規定，增訂保險人對欠費者，且得聲請法院就其財產實施假
    扣押，得免提供擔保」（見本院卷第91-96頁），是健保法
    第93條既係參照稅捐法第24條規定增訂，則自可依據稅捐法
    第24條之立法意旨，認定健保法第93條規定所指「本保險相
    關費用」。又稅捐稽徵法第24條第2項前段規定「前項欠繳
    應納稅捐之納稅義務人，有隱匿或移轉財產、逃避稅捐執行
    之跡象者，稅捐稽徵機關得聲請法院就其財產實施假扣押，
    並免提供擔保」，該規定之立法理由為「本條亦為保全稅款
    或罰鍰之執行而訂定，惟依民事訴訟法之規定，聲請假扣押
    者，法院得令提供擔保，稽徵機關則難於提供擔保，爰予明
    訂免提供擔保，以利執行」（見本院卷第97-98頁），由此
    可知，稅捐法第24條第2項規定之適用，於實施假扣押時免
    提供擔保者，限於稅款及罰鍰債權之保全，非謂稽徵機關之
    其他債權（含侵權行為損害賠償債權）於假扣押之保全程序
    ，均得免提供擔保，依此，健保法第93條規定之「保險相關
    費用」，自亦不應及於侵權行為損害賠償債權。且健保法第
    93條規定「得免提供擔保」尚與稅捐法第24條第2項規定「
    並免提供擔保」顯有所不同。而請求假扣押之原因，雖經債
    權人釋明，法院亦得命債權人供擔保後為假扣押。此觀民事
    訴訟法第526條第3項規定即明。是以，究應命供擔保與否，
    仍屬法院之職權，法院得斟酌情形定之。
　㈢其次，參酌健保法律關係係由抗告人（即保險人）與保險對
    象間成立強制的保險關係，抗告人再經由與醫事服務機構間
    成立特約，由醫事服務機構提供保險對象醫療服務之方式提
    供保險給付，此參見健保法第7、8、40條規定即明。而依健
    保法第93條規定「投保單位、保險對象或保險醫事服務機構
    積欠本保險相關費用...」，係將「投保單位」、「保險對
    象」、「保險醫事服務機構」三者併列，則就保險醫事服務
    機構所積欠之保險相關費用，自應與投保單位、保險對象積
    欠之保費性質相近，而屬與健保永續經營有關之依「健保特
    約醫事服務機構合約」所生費用，未包含抗告人對投保單位
    、保險對象或保險醫事服務機構之損害賠償債權。遑論所謂
    「保險醫事服務機構」，依全民健康保險醫事服務機構特約
    及管理辦法第3條規定為「領有開業執照之醫事機構」，本
    件相對人既均為自然人，而非保險醫事服務機構，自不符合
    健保法第93條之適用要件。
　㈣據上，抗告人依前揭健保法第93條規定聲請為免供擔保之假
    扣押裁定，為不足採。至抗告人雖提出台中高等行政法院10
    8年度全字第6號裁定、臺北高等行政法院109年度全字第13
    號裁定、臺灣雲林地方法院109年度全字第1號行政訴訟裁定
    、台中高等行政法院108年度全字第8號裁定、高雄高等行政
    法院106年度全字第24號裁定、臺北高等行政法院110年度全
    字第15號裁定（下合稱系爭前案，見本院卷第17-45頁），
    主張實務上亦有藥師因虛報藥費，經法院准免供擔保假扣押
    之前例（見本院卷第13頁）云云。惟抗告人於系爭前案中均
    非以保全侵權行為損害賠償債權而為主張，與本件情形顯有
    不同，且系爭前案見解亦無拘束本院之效力，尚無從資為有
    利抗告人之認定。
四、綜上所述，抗告人本件聲請與健保法第93條規定不符，其請
    求為免供擔保之裁定，自不應准許。原裁定為供擔保假扣押
    之諭知，核無違誤。抗告意旨指摘原裁定此部分為不當，求
    予廢棄，為無理由，應駁回其抗告。
五、據上論結，本件抗告為無理由，爰裁定如主文。
中　　華　　民　　國　　110 　年　　12　　月　　30　　日
                            民事第五庭
                                審判長法  官  蘇姿月
                                      法  官  謝雨真
                                      法  官  王  琁

以上正本證明與原本無異。
如不服本裁定應於送達後10日內向本院提出抗告狀（並按他造當
人之人數附繕本），並繳納抗告費新臺幣1,000 元。
中　　華　　民　　國　　110 　年　　12　　月　　30　　日
                                      書記官  林秀珍